【裁判字號】    97,醫上訴,3114
【裁判日期】    991117
【裁判案由】    業務過失致死
【裁判全文】
臺灣高等法院臺中分院刑事判決      97年度醫上訴字第3114號
上  訴  人
即自訴人    甲○○
自訴代理人  張崇哲律師
            鄭弘明律師
被      告  乙○○
選任辯護人  劉嘉堯律師
上列上訴人因被告業務過失致死案件，不服臺灣彰化地方法院96
年度自字第11號中華民國97年11月12日第一審判決，提起上訴，
本院判決如下：
    主  文
上訴駁回。
    理  由
一、自訴意旨略以：被告乙○○係南星醫院院長兼診治醫師，為
    從事醫療業務之人。緣被害人即自訴人之丈夫羅清龍因罹患
    水痘病症，不明發高燒攝氏40度、肺積水，於民國96年1月
    17日入住南星醫院診治，由被告主治，認定被害人病症為疑
    似廣泛性水痘，被告依其專業知識、經驗，水痘病患不得使
    用「阿斯匹靈」藥劑，會導致危險之「雷氏症候群」，產生
    嘔吐、嗜睡、胃痛、肺炎，發展成譫妄及昏迷、死亡，為醫
    療文獻所明載，被告身為主治醫師，應注意並能注意施打「
    阿斯匹靈」藥劑，將出現上開症狀有導致被害人死亡之預見
    ，且依當時之情形又無不能注意之情形，竟疏未注意，未詳
    細思索並探究成因，於同日中午12時5O分許對被害人施打一
    劑「阿斯匹靈」藥劑，被害人於同日晚上9時50分許發生胃
    不舒服，被告未能及時查覺該「阿斯匹靈」藥劑對被害人產
    生不良情形，給予適當之處理，竟於同年月18日清晨3時15
    分再對被害人施打一劑「阿斯匹靈」藥劑，造成被害人嚴重
    胃痛及全身水腫難以忍受，同日上午8時被害人家屬詢問被
    告，有關被害人全身水腫疑慮時，被告僅告知全身水腫是正
    常情形；同日下午4點被害人全身極度不舒服、走路會喘，
    被害人家屬多次通知護理人員尋找醫生診治，惟被告遲至晚
    上8點才前來觀察，然其救命黃金時期已喪失，被告於被害
    人住院期間未適當探究病因及治理，遲經X光追查，方發現
    被害人胸部出現廣泛性肺部浸潤現象之肺炎，被告見狀危急
    將被害人轉院至彰化基督教醫院，惟被拒絕，經再轉院至光
    田醫院治療，惟被害人終因肺炎併多發性器官衰竭，延至96
    年1月19日晚上10時45分死亡。因認被告涉犯刑法第276條第
    2項之業務過失致死罪，爰依刑事訴訟法第319條規定提起自
    訴。
二、證據能力
  (一)按從事業務之人於業務上或通常業務過程所須製作之紀錄文
    書、證明文書，除顯有不可信之情況外，依刑事訴訟法第15
    9條之4第2款之規定，得為證據。卷附之被害人羅清龍於各
    該醫院就診之病歷資料、X光片、診斷證明書，均屬從事醫
    療業務之人於業務上或通常業務過程所須製作之證明文書，
    依前揭規定，原則上具有證據能力。
  (二)行政院衛生署醫事審議委員會鑑定意見書，係經法院依刑事
    訴訟法第208條第1項規定囑託鑑定所為之意見陳述，屬刑事
    訴訟法第159條第1項規定之傳聞證據例外情形，自有證據能
    力。
  (三)次按被告以外之人（包括證人、鑑定人、告訴人、被害人及
    共同被告等）於審判外之陳述雖不符刑事訴訟法第159條之1
    至之4等4條之規定，而經當事人於審判程序同意作為證據，
    法院審酌該言詞陳述或書面陳述作成時之情況，認為適當者
    ，亦得為證據；當事人、代理人或辯護人於法院調查證據時
    ，知有刑事訴訟法第159條第1項不得為證據之情形，而未於
    言詞辯論終結前聲明異議者，視為有前項之同意，同法第15
    9條之5定有明文。立法意旨在於傳聞證據未經當事人之反對
    詰問予以核實，原則上先予排除。惟若當事人已放棄反對詰
    問權，於審判程序中表明同意該等傳聞證據可作為證據；或
    於言詞辯論終結前未聲明異議，基於尊重當事人對傳聞證據
    之處分權，及證據資料愈豐富，愈有助於真實發見之理念，
    且強化言詞辯論主義，使訴訟程序得以順暢進行，上開傳聞
    證據亦均具有證據能力。本案自訴人、自訴代理人、被告、
    辯護人於本院審理程序時就本院下列所引用之證據，並未加
    爭執，且本院審酌各該證據作成之形式及取得之方式，均無
    瑕疵、與待證事實具有關聯性等情況，認為適當，且無不法
    取得之情形，應認得為證據，並經原審於97年10月29日、本
    院於99年11月3日審判期日，將上開證據均提示並告以要旨
    ，使自訴人、自訴代理人、被告、辯護人有辯論之機會，而
    踐行合法調查證據程序，揆諸前開說明，均具有證據能力，
    合先敘明。
三、按犯罪事實應依證據認定之，無證據不得認定犯罪事實，又
    不能證明被告犯罪者，應諭知無罪之判決，自訴案件亦在準
    用之列，刑事訴訟法第154條第2項、第301條第1項、第343
    條分別定有明文。次按認定不利於被告之事實，須依積極證
    據，茍積極證據不足為不利於被告事實之認定時，即應為有
    利於被告之認定，更不必有何有利之證據；又事實之認定，
    應憑證據，如未能發現相當證據，或證據不足以證明，自不
    能以推測或擬制之方法，以為裁判基礎；再者認定犯罪事實
    所憑之證據，雖不以直接證據為限，間接證據亦包括在內，
    然而無論直接或間接證據，其為訴訟上之證明，須於通常一
    般之人均不致有所懷疑，而得確信其為真實之程度者，始得
    據為有罪之認定，倘其證明尚未達到此一程度，而有合理之
    懷疑存在時，事實審法院復已就其心證上理由予以闡述，敘
    明其如何無從為有罪之確信，因而為無罪之判決，尚不得任
    意指為違法（最高法院30年上字第816號、30年上字第482號
    、40年臺上字第86號、76年臺上字第4986號判例意旨參照）
    。再按過失責任之有無，應以行為人之懈怠或疏虞與結果之
    發生，有無相當因果關係為斷。所謂相當因果關係，即以所
    生之結果觀察，認為確因某項因素而惹起，又從因素觀察，
    認為足以發生此項結果，始克當之。即刑法上之過失，其過
    失行為與結果間，在客觀上有相當因果關係始得成立。所謂
    相當因果關係，係指依經驗法則，綜合行為當時所存在之一
    切事實，為客觀之事後審查，認為在一般情形下，有此環境
    、有此行為之同一條件，均可發生同一之結果者，則該條件
    即為發生結果之相當條件，行為與結果即有相當之因果關係
    。反之，若在一般情形下，有此同一條件存在，而依客觀之
    審查，認為不必皆發生此結果者，則該條件與結果並不相當
    ，不過為偶然之事實而已，其行為與結果間即無相當因果關
    係（最高法院58年臺上字第404號、76年臺上字第192號判例
    意旨參照）。
四、自訴人認被告涉犯業務過失致死罪嫌，無非以：南星醫院診
    斷證明書、住院病歷、住院病歷摘要、光田綜合醫院死亡證
    明書及有關「水楊酸鹽類通論」之醫療文獻等資料，顯示水
    痘病患不得使用「阿斯匹靈」藥劑，會導致危險之「雷氏症
    候群」，而被告明知自訴人之夫羅清龍罹患水痘病症竟對之
    施打含有「阿斯匹靈」之藥劑，且於羅清龍產生「雷氏症候
    群」之胃痛病徵時，仍再對之施打含有「阿斯匹靈」之藥劑
    ，致羅清龍產生嚴重胃痛、走路會喘等情形，且上情經羅清
    龍家屬轉知護理人員請求醫師診治，被告竟遲延4小時後方
    前來診治，然已逾救命黃金期間，羅清龍已出現廣泛性肺部
    浸潤之肺炎現象，經轉院治療，仍因肺炎併多發性器官衰竭
    死亡等情為據。訊據被告固坦承羅清龍係因感染水痘病症而
    前來就醫，經其診治後，確先後於96年1月17日17時許及96
    年1月18日凌晨3時15分許，對其施打含「阿斯匹靈」之針劑
    （Aspegic）各1支，嗣因羅清龍胸部X光檢查呈現兩側肺部
    廣泛不正常之浸潤，而建議羅清龍轉院治療，惟羅清龍仍因
    水痘性肺炎合併急性呼吸窘迫症候群及多發性器官衰竭死亡
    等情不諱，惟堅決否認有何業務過失致死犯行，辯稱：羅清
    龍到院就醫時，即已向伊主訴有腹痛之情形，並非經伊對之
    施以含「阿斯匹靈」之針劑（Aspegic）後始產生腹痛，且
    對患有流行性感冒或水痘病患應盡量避免使用「阿斯匹靈」
    藥劑之警語亦僅限於對兒童及青少年，並不及於成年病患，
    況羅清龍亦未產生肝臟脂肪變性、腦壓升高、昏迷、抽筋等
    「雷氏症候群」之主要病徵，經鑑定亦確認羅清龍並非死於
    「雷氏症候群」，自訴人認羅清龍係因伊施打含「阿斯匹靈
    」針劑，引發「雷氏症候群」致死完全與事實不符；再羅清
    龍係因感染水痘至他院就醫未癒，仍有發燒、上腹疼痛之症
    狀而至南星醫院就醫，經伊診斷認係水痘及因口服解熱鎮痛
    劑造成之急性胃炎，因成人感染水痘通常係因免疫力機轉有
    問題，一般會建議住院隔離觀察，伊向羅清龍家屬解釋，並
    建議羅清龍應住院觀察，經其家屬討論後，即為羅清龍辦理
    住院，伊旋依住院常規及擔心水痘可能引發非典型肺炎之併
    發症，對羅清龍為胸部Ｘ光檢查，當時胸部Ｘ光看起來是正
    常的，於住院期間羅清龍也沒有呼吸異常之表徵及主訴，通
    常只有抱怨腹痛還有皮膚水痘腫脹問題，伊即採症狀治療，
    針對腹痛部分給予胃藥及平滑肌鬆弛劑、水痘腫脹部分給予
    外用藥膏，另針對羅清龍發燒部分則給予非類固醇之解熱鎮
    痛劑，羅清龍之症狀於用藥後均有改善；迄翌日晚上8時許
    ，羅清龍出現呼吸微喘的現象，伊擔心羅清龍併發非典型肺
    炎，再對之為胸部Ｘ光檢查，結果肺部出現一些顆粒狀及間
    質性的浸潤，因此症狀必須住加護病房治療，伊對羅清龍施
    打強力短效之類固醇抑制肺部浸潤現象後，立刻建議羅清龍
    轉院治療，羅清龍家屬原不願意，經伊向家屬解釋羅清羅之
    狀況為「非典型肺炎」，可能會變化很快，家屬方同意轉院
    ，伊認為身為醫師，應注意之事均已注意，亦無延遲治療之
    情事，伊認為並無任何疏失等語。
五、經查：
  (一)羅清龍於96年1月19日死亡後，未曾進行任何病理解剖，迄
    96年9月14日自訴人提起本件自訴，羅清龍生前所經歷之醫
    療過程及其具體死亡之原因，已無從由其遺體探究之，而僅
    能依據其生前曾就診之各家醫院病歷、護理紀錄及各項生化
    及X光檢查資料，並參照醫學專家鑑定意見，資為判斷，此
    合先敘明。
  (二)查被害人羅清龍係於96年1月14日因水痘合併發燒至福全診
    所就診，當時診斷為水痘症，後因高燒不退，於同年1月16
    日轉至卓醫院就診，當時羅清龍除水痘合併發燒外，並有上
    腹痛之表現，卓醫院診斷為水痘及急性胃炎。由於症狀未緩
    解，於同年1月17日再轉至南星醫院住院治療，當時診斷為
    水痘、不明熱、疑似急性胰臟炎、急性腹痛及疑似藥物引起
    之急性胃炎；羅清龍於96年1月17日住院當日經生化檢查，
    發現白血球已呈偏低（2,400/cmm；正常值約為4,000-10,00
    0/cmm），嚴重血小板低下（24,000/cmm;正常值約為150,00
    0-400,000/cmm），但肝功能指數正常（SGOT 18U/L，SGPT2
    4U/L，正常值約為0-36U/L），胸部X光檢查亦無不正常之浸
    潤、肺炎及肺水腫跡象；住院期間因羅清龍高燒，被告分別
    於96年1月17日下午5時許及96年1月18日凌晨3時15分許給予
    羅清龍注射含「阿斯匹靈」成份之藥物Aspegic退燒，體溫
    於用藥後均有降低；羅清龍於入院後仍有間歇性胃痛情形，
    經給予支持性療法，症狀亦有緩解；依南星醫院護理紀錄記
    載，羅清龍係於96年1月18日晚上8時10分許，有臉部及眼睛
    腫，且有喘之現象，隨後經胸部X光檢查呈現兩側肺部廣泛
    不正常之浸潤，被告因而懷疑羅清龍係急性呼吸窘迫症候群
    及疑似非典型肺炎，經施打Solu-Cortet針劑為初步處理後
    ，旋建議轉院治療。羅清龍經轉院至彰化基督教醫院，情況
    相當不樂觀，同日晚上11時30分許，其血壓為94/24mmHg已
    有偏低近休克現象，其肝功能指數（SGPT）已達542U/L，並
    且有嚴重血小板低下（24,000/cmm），胸部X光檢查依然呈
    現兩側肺部廣泛不正常之浸潤，且與南星醫院之胸部X光比
    較，更為嚴重，當時依病歷記載，有提及死亡可能性，由於
    病房無空床住院，羅清龍乃於96年1月19日再轉至光田醫院
    治療，但仍急救無效，於同日晚上10時45分死亡，光田醫院
    認羅清龍係因水痘性肺炎合併急性呼吸窘迫症候群及多發性
    器官衰竭死亡等情，有福全診所病歷1冊、卓（綜合）醫院
    病歷1冊、南星醫院病歷1冊及X光照片2張、財團法人彰化基
    督教醫院病歷1冊及X光照片1張、光田綜合醫院病歷1冊及X
    光照片3張及光田綜合醫院死亡證明書1份在卷（見原審卷第
    4至24、31至至55、57至97、105至139、145至154、156至16
    2頁）可按。自訴意旨雖認羅清龍於96年1月17日至南星醫院
    就診時，即已有肺積水之症狀，然為被告所堅決否認，且與
    上開病歷資料及X光照片所顯示之跡證亦均不相符，故此部
    分自訴意旨即遽難採信。
  (三)自訴代理人雖認羅清龍係因被告對其施打含有「阿斯匹靈」
    藥劑，引發「雷氏症候群」致死，然此經原審檢附上開病歷
    資料及X光照片原本送請由醫學專家、法律專家及社會人士
    組成之行政院衛生署醫事審議委員會鑑定，認羅清龍並非因
    施打「阿斯匹靈」藥劑致死，而係因成人罹患水痘及水痘引
    起之肺炎應方為致死主因，其理由如下：「
  1.雷氏症候群是一種包含急性腦部病變及肝臟病變之疾病。雖
    然也有成人病例報告，但絕大部分發生在兒童，年齡從2個
    月至16歲都可能。依文獻搜尋系統（Google網站及美國國家
    衛生研究院Pub Med）結果得知，自西元1963年代Dr.Reye首
    次發現雷氏症候群存在，至西元2002年，成人罹患水痘症或
    病毒感染繼而引起『雷氏症候群』（Reye's）之病例報告，
    也不過27個（Review of Neurology 2002 Sep 16-30；35(6
    ):528-530）。這些成人病例報告中確實有使用含『阿斯匹
    靈』藥劑者，但並非每一個病例均有使用含『阿斯匹靈』藥
    劑（Journal of the Royal Society ofMedicine Volume
    77 August 0000 000-000及The Western Journal of Medic
    ine 1986 Feb; 144(2):223-225）。因此美國疾病管制中心
    及食品藥物管理局對於患有水痘或流行性感冒病患不建議使
    用含『阿斯匹靈』藥劑之警語，目前仍限於兒童及青少年。
    至『阿斯匹靈』在成人雷氏症候群角色，迄今並無定論。
  2.成人雷氏症候群之症狀與兒童類似（British Medical Jour
    nal 1988 Feb; 296: 517-518），也會產生嘔吐、嗜睡、胃
    痛、發展成譫妄及昏迷，進而造成死亡。不過，【『肺炎不
    是雷氏症候群之特徵』，至今醫學文獻及教科書均未提到雷
    氏症候群會發生肺炎或肺浸潤】。
  3.【病人死因應非係施打『阿斯匹靈』藥劑而致死，成人水痘
    及水痘引起之肺炎應才是致死主因】。蓋超過20歲以上之成
    人感染水痘症比例不到所有水痘症病例之5%，但是卻佔水痘
    症相關死亡病例之55%；亦即成人感染水痘症機會較低，但
    是一旦感染則死亡率高。成人水痘症合併症以肺炎及中樞神
    經併發症（腦炎）最為常見（Clinical features of varic
    ella-zoster virus infection：Chickenpox Uptodate(www.
    uptodate.com)）。
  4.【成人雷氏症候群不會有肺炎之表現】，羅清龍於96年1月
    18日胸部X光檢查，呈現兩側肺部廣泛之不正常之浸潤，應
    像是水痘症所併發快速進行或惡化之肺炎；水痘引起之肺炎
    可在皮膚出現病兆後1-6天內出現呼吸急促、喘、呼吸困難
    、乾咳、胸部X光呈現兩側肺部廣泛不正常之浸潤（Clinica
    l features of varicella-zoster virusinfection:Chick
    enpoxUptodate(www.uptodate. com)）。又羅清龍嘔吐及胃
    痛之情形，在使用『阿斯匹靈』藥劑前即已存在；至於其嗜
    睡、譫妄及昏迷之情形以水痘性腦炎表現來解釋，亦無不合
    理之處；另羅清龍因水痘性肺炎合併急性呼吸窘迫症候群導
    致多發性器官衰竭，也可以解釋整個病程。
  5.至有無可能『阿斯匹靈』藥劑引起之成人雷氏症候群與成人
    水痘合併症兩種情形一齊出現在羅清龍身上，此點需要法醫
    解剖才能釐清。但以雷氏症候群成人病例報告相關罕見之情
    況來看，這種可能性不高。」
    以上有行政院衛生署於97年9月5日以衛署醫字第0970213435
    號書函所檢附之行政院衛生署醫事審議委員會第0000000號鑑
    定書1份在卷（見原審卷第212至215頁）可按。復參照自訴
    人所提出之「水楊酸鹽類通論」醫療文獻所記載：『[警告]
    用於罹患水痘症或流行性感冒症狀的兒童及青少年，需考慮
    Reye's症候群的可能性。[注意事項]Reye's症候群：水楊酸
    鹽類，尤其是aspirin用於患有水痘或流行性感冒的兒童及
    青少年，可能與產生Reye's症候群有關，特徵為嘔吐、嗜睡
    及好鬥，可能逐漸發展成譫妄及昏迷，死亡率為20-30%，存
    活者可能遺留永久性腦損傷。因果關係還不明確，但美國疾
    病管制中心，藥物食品管理局建議患有水痘或流行性感冒的
    兒童及青少年應避免使用水楊酸鹽類。』等語，並未提及「
    雷氏症候群」之特徵含有肺部病變，且明白論述對於患有水
    痘或流行性感冒病患不建議使用含「阿斯匹靈」藥劑之警語
    ，確僅限於兒童及青少年，足徵「肺炎」、「肺積水」或「
    肺浸潤」症狀確均非「雷氏症候群」之病徵，且對於患有水
    痘或流行性感冒之「成年」病患使用含「阿斯匹靈」藥劑是
    否會引發「雷氏症候群」目前亦確無法證明。是行政院衛生
    署醫事審議委員會參酌上開病歷資料，顯示羅清龍於96年1
    月16日至卓醫院就醫時即已有胃痛之症狀存在，及96年1月
    17日入南星醫院進行胸部X光檢查亦屬正常，認羅清龍非因
    施打「阿斯匹靈」藥劑致死乙節，確屬有據，堪予採信。至
    自訴人於原審之代理人以上開鑑定書並未排除羅清龍亦有同
    時出現水痘合併症及雷氏症候群之可能，而認被告之行為仍
    有過失云云，然上開鑑定書亦明白提及是否有此情形需賴法
    醫解剖方能釐清，且此情形可能性不高等語，是本件在已無
    遺體可進行病理解剖之情形下，依「罪疑唯輕」之法理，自
    難認羅清龍確有「雷氏症候群」之情事，自訴人於原審之代
    理人執此認定被告之行為有過失，尚無足採。
  (四)自訴代理人於本院另質疑：羅清龍自96年1月17日至南星醫
    院就診時起至翌日轉院時止，被告所給予羅清龍之注射藥劑
    及其他醫療處置，對於被害人病情是否適當、有無不足或有
    所遲延等情（見本院卷第37頁）。經查：羅清龍因感染水痘
    至南星醫院就醫後，被告即建議羅清龍住院觀察，且旋對羅
    清龍為胸部X光檢查，當時胸部X光檢查無不正常之浸潤、肺
    炎及肺水腫之現象，被告乃對羅清龍採支持性療法，針對其
    主訴腹痛部分給予胃藥及平滑肌鬆弛劑、水痘腫脹部分給予
    外用藥膏、另針對其發燒部分則給予非類固醇之解熱鎮痛劑
    ，羅清龍於用藥後症狀均有改善；迄翌日晚上8時許，羅清
    龍出現呼吸微喘現象，被告即再對羅清龍為胸部X光檢查，
    結果呈現兩側肺部廣泛不正常之浸潤，被告乃為其施打Solu
    -Cortet針劑抑制肺部浸潤現象後，將其轉院治療等情，已
    經被告於原審供述明確（見原審卷第229頁正背）。而「根
    據南星醫院醫囑、病程紀錄及護理紀錄，羅清龍自96年1月
    17日12時50分住院之後，醫師所給予之藥劑種類，無論注射
    或口服藥劑，均無法證實會導致水痘病情惡化。於住院期間
    ，因羅清龍急性腹痛及水痘合併發燒，予以禁食，被告陸續
    使用『緩和症狀』之藥物，其中注射性藥物有以下藥劑：於
    96年1月17日使用5％葡萄糖點滴及生理食鹽水（補充能量及
    水分）、含『阿斯匹靈』成分之藥物Aspegic（止痛退燒）
    、抗生素Lincocin（Lincomycin）（治療因水痘症之皮膚病
    兆可能合併次發性皮膚細菌感染）及Buscopan（止胃腸痙攣
    ），96年1月18日20時10分羅清龍出現呼吸急促，懷疑有肺
    水腫時，給予類固醇Solucortef（Hydrocortisone）（緩解
    氣喘及呼吸急促），這些藥物都經行政院衛生署核可，一般
    醫師使用頻繁，鮮少引起過敏或嚴重副作用，幾乎各大中小
    醫院均常備有相同或類似藥物，因此，以上藥物與Aspegic
    一樣，難以認定與病程惡化有明確相關；於96年1月17日使
    用之口服『緩和症狀』藥物有：Avapyra緩解腹痛（衛署適
    應症為腹部各內臟之痙攣性疼痛）、非類固醇類抗發炎劑
    Ketoprofen止痛退燒、制酸劑（Alugel，MgO，Coliopan）
    來緩解病人間歇性腹痛、Sinbaby Lotion緩解病人皮膚病灶
    刺激及暫時性緩解皮膚搔癢或皮膚刺激所引起之疼痛及搔癢
    ，以上處理均屬合理且對水痘病症無影響；96年1月18日使
    用非類固醇類抗發炎劑Cataflam止痛、抗生素Minocin治療
    因水痘症之皮膚病灶可能合併次發性皮膚細菌感染、Cimeti
    dine（H2-拮抗劑、泰胃美錠）暫時緩解胃痛，以上並無不
    當處置，這些藥物也是經行政院衛生署核可，少見過敏或嚴
    重副作用，醫師雖換藥頻繁應是為及時反應當時病人之需求
    所致，尚稱合理。至於護士處理醫囑及衛教病人方面，尚未
    發現有疏失之處。」等節，亦有行政院衛生署98年8月13日
    以衛署醫字第0980261976號書函及隨函檢送之行政院衛生署
    醫事審議委員會編號0000000號鑑定書在卷（見本院卷第54
    至56頁）可參。益見被告於羅清龍住院後，依其所呈現之病
    灶而為不同醫療處置，應屬適當，自訴代理人質疑被告所為
    醫療處置不當、不足，被害人病情迅速惡化與被告不當醫療
    處置有所關連一節，尚無可採。
  (五)自訴代理人於本院又質疑：羅清龍病情在短期間內惡化，是
    否與被告所為醫療處置行為有所關連，暨被告明知所屬南星
    醫院之醫療設備及能力，對於水痘併發症之患者，並無適足
    之醫療處置能力，卻仍做出留院觀察之醫囑建議，其建議是
    否適當一節（見本院卷第37、38頁）。惟「病人（羅清龍）
    病情在短期間內迅速惡化，是由於成年人水痘引起之肺炎，
    超過20歲以上之成人感染水痘症比例不到所有水痘症病例之
    5％，但是卻佔水痘症相關死亡病例之55％；也就是說成人
    感染水痘症之機會較低，但是一旦感染則死亡率則高。成人
    水痘症合併有併發症之風險比兒童高出25倍，成人水痘症合
    併症以肺炎及中樞神經併發症（腦炎）最為常見。彰化基督
    教醫院急診及光田醫院所開立之診斷，也是認為成人水痘及
    水痘引起肺炎是本病人快速惡化主因。病人因水痘性肺炎合
    併急性呼吸窘迫症候群導致多發性器官衰竭，也可以解釋整
    個病程。」已有前開行政院衛生署醫事審議委員會編號0000
    000號鑑定書闡述甚詳（見本院卷第56頁背面至57頁），另
    表示「病人於96年1月17日進入南星醫院住院時，當時臨床
    上尚未表現肺炎相關之呼吸急促現象，而且當日胸部X光檢
    查並無肺炎現象，一般水痘之治療以症狀緩解為主，免疫機
    能無缺陷如病人，需同時有高燒及肺炎併發症才能使用Acyc
    lovir，即使醫師於96年1月17日就將病人轉診至教學醫院，
    教學醫院醫師所能做之處置也是嚴密觀察及症狀緩解，因此
    南星醫院之處理，並無不當或延遲。健康成人罹患水痘之後
    併發肺炎之機會約為每400例中才有1例，因此，在出現肺炎
    症狀及X光證實之前，醫師所能做的也是嚴密觀察，被告做
    出留院觀察之建議以應付突發狀況，並無不當之處。」（見
    本院卷第57頁）可明。故自訴代理人質疑羅清龍短期間惡化
    與被告處置有所關連，及被告所為留院觀察之醫囑建議是否
    適當等節，亦無所據。證人甲○○於本院另證述：羅清龍於
    96年1月18日下午4時許已有走路會喘的情形，伊多次至護理
    站告知，卻得不到醫師來診斷，直到當日晚上8時許才有另
    名黃醫師來看診並照胸部X光（見本院卷第138頁背面），然
    卷附護理紀錄僅有羅清龍表示胃痛之記載（見原審卷第40頁
    ），被告於96年1月18日晚上8時許獲悉羅清龍有微喘後，隨
    即施以胸部X光檢查，發現其胸部有顆粒狀及間質性的浸潤
    ，隨即建議轉院，有病歷紀錄可明，亦為證人甲○○所是認
    ，雖自訴人質疑被告未能於96年1月18日下午4時許其提出羅
    清龍走路會喘之疑慮時，隨即處理，直到當日晚上8時許才
    做處理，以致喪失救治之黃金時期，惟被告於當晚發現羅清
    龍可能引發非典型肺炎時即已告知有轉院之必要性，隨即轉
    送彰化基督教醫院，因該院無病床再轉送光田綜合醫院，於
    光田綜合醫院就診期間亦由醫療小組人員採取照射胸部X光
    、給予藥劑注射等處置，有該院護理執行記錄、護理記錄在
    卷（見原審卷第75頁背面至81頁）可參，亦與被告替羅清龍
    診治期間所為口服、注射藥物併予觀察等醫療處置並無不同
    ，此由彰化基督教醫院、光田綜合醫院所出具之診斷均認為
    係因成人水痘及水痘引起肺炎為病人快速惡化主因可明（見
    原審卷第214頁背面），故縱使甲○○前開片面指述屬實，
    亦難見被告所為前開醫療有何疏失或不當之處。
  (六)自訴代理人於本院復質疑：羅清龍於入院時其血小板指數已
    嚴重偏低，其白血球亦遠低於正常值，雖彼時其肺部並無不
    正常現象，然被告應負有較高注意義務，卻仍施以緩解症狀
    之治療方式，醫療處置行為是否有所不足，仍有探究之空間
    與必要（見本院卷第79頁）。然羅清龍曾於89年1月11日因
    牙痛前往彰化基督教醫院接受治療，診斷出下顎骨囊腫，於
    89年1月13日抽血檢查結果，被診斷有B型肝炎及原因不明性
    血小板低下症，有彰基門診診療記錄｛血液科｝1份在卷（
    見原審卷第123頁背面）可查，證人甲○○於本院亦具結證
    述當時羅清龍下顎骨囊腫要動手術，已經推入手術房做準備
    時才看到他血小板比較偏低，所以無法動手術，伊當時也知
    道羅清龍有B型肝炎，但不知道血小板低下與免疫力有關等
    情屬實（見本院卷第140頁正背面），則羅清龍於96年1月17
    日前往南星醫院就診，尚未接受該院治療前之檢查數據，其
    血小板指數為24000/cmm，該指數已低於正常值（正常值應
    為00000- 000000/cmm），且已呈現嚴重血小板偏低之現象
    ，其白血球僅2400/cmm，亦低於正常值（正常值應為0000-0
    0000/cmm），此並有被告書寫之住院病歷摘要1份在卷（見
    原審卷第23頁）可明，足見羅清龍本身接受治療前即因自身
    免疫力問題而產生血小板低下之症狀。而「嚴重之水痘症病
    程是有可能會出現白血球低下（Leucopenia）情況，無論是
    整理性文獻或病例報告文獻均可證明。水痘症可引起白血球
    低下（Leucopenia），數值可低於2500/cm，嚴重水痘症病
    例報告，該病例白血球低下至2600/cm。然血小板偏低並不
    是水痘症之特徵，且羅清龍於至南星醫院就診而尚未用藥時
    ，已呈現嚴重血小板偏低之現象，有可能是之前原因不明性
    血小板低下症因水痘而進一步惡化。白血球指數是可反應感
    染之可能性，白血球低下易讓病人有細菌感染風險，但血小
    板偏低是不會影響其併發肺炎之可能性。因此，就此案而言
    ，96年1月17日當時之白血球低下是因水痘症惡化所造成。
    」亦有行政院衛生署99年8月25日以衛署醫字第0990209748
    號書函及隨函檢送之行政院衛生署醫事審議委員會編號0000
    000號鑑定書在卷（見本院卷第107至112頁）可參。稽之上
    開白血球、血小板均低於正常值，已於羅清龍在96年1月17
    日接受南星醫院用藥治療前即已檢查出，然彼時羅清龍僅呈
    現水痘、不明熱、疑似急性胰臟炎、急性腹痛及疑似藥物引
    起之急性胃炎，尚未有呼吸急促現象，且經以胸部X光檢查
    後亦無不正常之浸潤、肺炎及肺水腫，則被告以符合上開醫
    療常規所為注射、口服用藥等緩解症狀方式治療，併予嚴密
    觀察，即難認所為醫療處置有何不當或不足之處。至羅清龍
    到院時之血小板偏低本非水痘症之特徵，亦不會影響水痘併
    發肺炎之可能性，白血球低於正常值則可反應出羅清龍受感
    染之可能性，然羅清龍於到院時經施以相關理學檢查後，並
    未發現有肺炎、肺水腫等病症，尚未有跡證顯示其已受感染
    ，因而被告及所屬醫療人員均對其採取症狀治療、嚴密觀察
    ，亦難認有何處置不當或疏失之處。自訴代理人質疑被告對
    於被害人之白血球、血小板數值均低於正常值，對於併發肺
    炎既有預見可能性，僅採取緩解症狀之治療方式，其醫療處
    置行為是否有所不足一節，亦為本院所不採。
六、綜上所述，本案被害人羅清龍係因罹患水痘及因水痘引起之
    肺炎方為其致死主因，此由彰化基督教醫院及光田綜合醫院
    所出具之病歷及診斷證明書亦均同認成人水痘及水痘引起肺
    炎為病人快速惡化主因，並非因「雷氏症候群」及於採取緩
    解症狀治療過程中施打「阿斯匹靈」藥劑之緣故，已臻明確
    。而被害人羅清龍並非於至南星醫院就醫時即有「肺積水」
    之症狀，已如前述，其後被告因應被害人不同病灶而分別施
    以不同藥物治療，並於發現被害人已產生肺部浸潤有產生肺
    炎之高度可能性時，隨即安排轉院，所為醫療處置均與醫療
    常規相符，難認其有何疏失之處。此外，復查無相關積極、
    確實之證據足資證明被告對羅清龍之醫療處置有任何疏失，
    亦無積極事證足以證明羅清龍之死亡與被告進行之前揭醫療
    行為間有何因果關連性存在，揆諸上揭判例意旨，自不能以
    推測或擬制之方法，遽令被告負業務過失致人於死之罪責。
    此外，法院在得依或應依職權調查證據之範圍內，復查無其
    他積極證據足資認定被告有何自訴人或其代理人所指犯行，
    原審因而為被告無罪之諭知，認事用法均無違誤，自訴人上
    訴意旨猶執前詞，指摘原判決不當，為無理由，應予駁回。
據上論斷，應依刑事訴訟法第368條，判決如主文。
中    華    民    國    99    年    11    月    17    日
            刑事第九庭  審判長法  官  江  德  千
                              法  官  莊  深  淵
                              法  官  賴  妙  雲
以上正本證明與原本無異。
自訴人得上訴。
如不服本判決應於收受送達後十日內向本院提出上訴書狀，其未
敘述上訴之理由者，並得於提起上訴後十日內向本院補提理由書
（均須按他造當事人之人數附繕本）「切勿逕送上級法院」。
                              書記官  陳  三  軫
中    華    民    國    99    年    11    月    17    日

司法院資訊處製作；財團法人民間司法改革基金會備份。
